【裁判字號】    90,上易,2579
【裁判日期】    900223
【裁判案由】    詐欺
【裁判全文】
臺灣高等法院臺中分院刑事判決                    九十年度上易字第二五七九號
    上  訴  人  臺灣彰化地方法院檢察署檢察官
    被      告  丁○○
    選任辯護人  鄭秀珠
                黃燕光
右上訴人因被告詐欺案件，不服臺灣彰化地方法院八十八年度易緝字第三二號中華民
國九十年二月二十三日第一審判決（起訴案號：臺灣彰化地方法院檢察署八十六年度
偵字第八四七二號），提起上訴，本院判決如左：
    主      文
上訴駁回。
    理      由
一、本案經本院審理結果，認第一審判決被告丁○○無罪，並無不當，應予維持，並
    引用第一審判決書記載之理由（如附件）。
二、本件檢察官據告訴人乙○○具狀聲請提起上訴謂原審所引證人賴水全於八十七年
    度易字第一七一四號陳勳弼詐欺一案到庭證述：去乙○○公司時好像有提到一點
    為何使用黃明禮之原因等語，證人所述之情節係「好像」並非確定，且「一點」
    「為何使用」黃明禮之原因為何，亦不清楚，原判決以此為被告有利之認定，顯
    乏依據。且被告經濟狀況如何周轉不靈，並未詳加調查，難認原判決妥適云云。
    惟查，本件告訴人乙○○雖指訴被告之夫陳勳弼（已判決確定）以「黃明禮」名
    義向其訂貨，夥同被告向其詐騙云云，然共同被告陳勳弼使用「黃明禮」之名義
    向乙○○進貨之原因，係因陳勳弼前曾因經商失敗，為免他人認出故乃以「黃明
    禮」之名義向乙○○進貨，陳勳弼並曾與乙○○提過此事等情，此業經共同被告
    陳勳弼、證人賴水全於原審八十七年度易字第一七一四號陳勳弼詐欺案中到庭供
    證甚詳，經本院調卷核閱屬實（參該案原審卷第六十三、第一七四頁），另被告
    就其夫陳勳弼何以用「黃明禮」之名義向乙○○進貨乙節，於本院供稱：「因我
    先生做生意失敗，這件事有與乙○○提過，我先生在八十四年就開始與乙○○現
    今交易，因很多人認識我們，我先生做生意失敗，不要別人認識他，所以才沒有
    用本名交易」等語（本院卷第一二八頁），核與證人賴水全於本院亦證稱：「（
    黃明禮是誰？）答稱：是陳勳弼，陳勳弼叫黃明禮也叫陳勳弼。因陳勳弼有欠人
    家一些錢，才用黃明禮的名義來交易。乙○○知道陳勳弼和黃明禮是同一人，當
    時在乙○○的公司交易的時候我有在場，陳勳弼說要用黃明禮的名字來跟乙○○
    交易」等語相符（本院卷第五十五頁），足見告訴人於本院指稱被告之夫陳勳弼
    以「黃明禮」名義向其訂貨，夥同被告向其詐騙，不知道黃明禮就是陳勳弼云云
    ，要難採信。況依告訴人乙○○所提自八十四年十二月二十八日至八十五年五月
    十四日止，由乙○○所經營之荃宏實業有限公司出貨給共同被告陳勳弼之三十二
    紙出貨單上客戶簽收欄所載，其中共有八紙為陳勳弼以「黃明禮」名義所簽收，
    於八十五年二月十六日之出貨單上陳勳弼更以「陳」明禮之名義簽收貨物，且受
    貨公司名稱除有電腦列印之被告丁○○及該「黃明禮」姓名外，更有「陳明禮」
    之受貨人名稱列印其上（均參本院卷第五十九至第七十六頁），依該等出貨單上
    業務員欄為告訴人乙○○及出貨單為乙○○所提呈附卷以觀，該些出貨單應係告
    訴人乙○○所製作，足見告訴人乙○○非僅明知被告丁○○之夫陳勳弼非以真實
    姓名與其進行交易，更積極配合被告等人於電腦列印之出貨單上以「黃明禮」或
    「陳明禮」之名義出貨予被告及其夫陳勳弼，是告訴人於指稱被告之夫陳勳弼以
    「黃明禮」名義向其訂貨，夥同被告向其詐騙貨款云云，不足採信，共同被告陳
    勳弼以「黃明禮」、「陳明禮」等非真實姓名與告訴人乙○○進行交易為乙○○
    所明知，尚難憑此認被告有與其夫以此為手段詐騙告訴人使之陷於錯誤情事，此
    亦經原審法院以另案八十七年度易字第一七一四號案判決共同被告陳勳弼無罪確
    定，原判決並詳述共同被告陳勳弼亦同有遭人倒債致周轉不靈之原因，足認被告
    丁○○並無告訴人所指與其夫陳勳弼共同詐欺告訴人乙○○之情甚明。原審以丁○○並無施用詐術使告訴人乙○○、甲○○陷於錯誤詐取貨款，核與詐欺罪之構
    成要件不符，而為無罪之諭知，並無不合。檢察官上訴意旨仍執詞指摘原判決不
    當，非可採取，上訴為無理由，應予駁回。
三、據上論結，應依刑事訴訟法第三百七十三條、第三百六十八條，判決如主文。
本案經檢察官丙○○到庭執行職務。
中      華      民      國      九十一     年     六      月    廿六    日
                                臺灣高等法院臺中分院刑事第二庭
                                      審判長法  官  羅  禮  政
                                            法  官  蔡  聰  明
                                            法  官  陳欣  安
右正本證明與原本無異。
不得上訴。
                                            書記官  黃  禎  祥
中      華      民      國      九十一     年     六      月    廿七    日
                                                                        Ｒ
臺灣彰化地方法院刑事判決                          八十八年度易緝字第三二號
    公  訴  人  臺灣彰化地方法院檢察署檢察官
    被      告  丁○○  女三十六歲（民國○○○年○○月○○○日生）
                        住彰化縣彰化市○○里○○○路七五巷十弄一號
                        送彰化縣彰化市○○路一三四巷六號
                        身分證統一編號：Ｚ000000000號
右列被告因詐欺案件經檢察官提起公訴（八十六年度偵字第八四七二號），本院判決
如左：
    主  文
丁○○無罪。
    理  由
一、公訴意旨略以：被告丁○○與其夫陳勳弼（另案判決無罪確定）共同意圖為自己
    不法所有，於民國（下同）八十五年初謊稱年關將近，需大量進貨，向皮包製造
    商乙○○及批發商甲○○詐購大量之皮包，乙○○及甲○○不察，陷於錯誤，共
    交付陳勳弼及陳美滿二人約價值新臺幣（下同）四百餘萬元之皮包，並收受丁○○所簽發之支票，詎支票屆期未獲兌現，而陳勳弼及丁○○已人去樓空，始知受
    騙，因認被告涉有刑法第三百三十九條第一項之共同詐欺取財罪嫌云云。
二、按犯罪事實應依證據認定之，無證據不得推定其犯罪事實，刑事訴訟法第一百五
    十四條定有明文。又按事實之認定，應憑證據，如未能發現相當證據，或證據不
    足以證明，自不能以推測或擬制之方法，以為裁判基礎。又按告訴人之指訴係以
    使被告受刑事訴追為目的，是其陳述是否與事實相符，仍應調查其他證據以資審
    認（最高法院四十年臺上字第八六號、五十二年臺上字第一三○○號判例參照）
    。復按認定犯罪事實，所憑之證據，雖不以直接證據為限，間接證據亦包括在內
    ，然無論直接或間接證據，其為訴訟上之証明，須於通常一般之人均不致於有所
    懷疑，而得確信其為真實之程度者，始得據為有罪之認定，倘其證明尚未達到此
    一程度，而有合理之懷疑存在時，即無從為有罪之認定（最高法院七十六年臺上
    字第四九八六號判例參照）。而刑法第三百三十九條第一項詐欺罪之成立，以意
    圖為自已或第三人不法所有，以詐術使人將本人或第三人之物交付為要件。所謂
    以詐術使人交付，必須被詐欺人，因其詐術而陷於錯誤，若其所用方法，不能認
    為詐術，亦不致使人陷於錯誤，即不構成該罪（最高法院四十六年臺上字第二六
    Ｏ號判例可資參照）。又同條之詐欺罪，必須行為人自始基於不法所有之意圖，
    以詐術使人交付財物，始能構成，至於民事債務當事人間，若有未依債務本旨履
    行給付之情形，在一般社會經驗而言，原因非一，非必出於自始無意給付之詐欺
    犯罪一端，而刑事被告依法不負自證無罪之義務，故在別無積極證據之情形下，
    不得以被告單純債務不履行之狀態，推定被告自始即有不法所有之意圖而施用詐
    術。本件公訴人認被告涉有前揭罪嫌，係以告訴人乙○○、甲○○之指訴及被告
    所提出之支票未兌現，前經多次生意經營不善已無支付高額票款之能力，並於取
    得貨物後遷移他處等情，為其論據。
三、訊據被告丁○○堅決否認有何詐欺犯行，辯稱：伊之丈夫陳勳弼與乙○○自八十
    四年四月間起即向乙○○切貨而有生意往來，第一批貨總價一百二十八萬元已付
    清款項，第二批貨，第二批貨總價六十萬元亦有清償，其後因公司經營不善，陳
    勳弼為另起爐灶乃以「黃明禮」名義繼續向乙○○進貨，此為乙○○所知悉，且
    在八十四年中，經由乙○○之介紹認識甲○○，此後即陸續向甲○○切貨，八十
    四年十二月間，乙○○因向黃進財進貨皮件所交付之支票退票，其二人間債務為
    求解決，乃央求伊幫忙出清存貨，伊同意為乙○○代銷該批皮件並簽發其妻「丁○○」名義為發票人總額為一百九十七萬一千七百元之支票三張，供乙○○向銀
    行票貼，惟約定上開支票金額屆期須由乙○○繳納，故乙○○陸續將皮包寄給伊
    夫婦二人代銷，詎料上開支票屆期乙○○並未將錢匯入丁○○帳戶以致跳票，至
    於伊與甲○○一開始交易四十餘萬元均有付清，然嗣後因乙○○未依約繳納票款
    ，加上又遭李錦煥、林文祥等人倒債近二百萬元，以致伊週轉不靈而無法付款予
    甲○○約新臺幣二百萬元，然伊並無詐欺之犯意等語。
四、告訴人之指訴本係以被告受刑事訴追為目的，仍應調查其他證據以查其所述是否
    與事實相符，經查：證人即甲○○及其所僱用之店員邱寶金前雖均於本院另案（
    八十七年度易字第一七一四號陳勳弼詐欺一案）證述被告與其公司有交易，有款
    項未清楚，以及告訴人甲○○、乙○○所提出之估價單、出貨單、支票及退票理
    由單等物，雖足證明被告確與告訴人之間確有債之關係，然並無從知悉債務之原
    因為何？是以尚難僅憑此證明被告自始即有不法所有意圖而施用詐術。又被告所
    辯其夫妻二人與乙○○、黃進財間協議代售皮件並簽發三張支票予乙○○等語，
    核與證人黃進財到庭證述：乙○○向其進貨，因賣不掉才找陳勳弼，乙○○說請
    被告來幫忙銷貨，被告當時有說貨不好賣，要給他半年時間之後再付貨款，乙○○好像有向被告丁○○借票，其中一張七十五萬元是拿來換回其手中乙○○的票
    ，票上有乙○○背書等語相符，被告丁○○於本院調查時證述：乙○○因缺錢用
    ，要我們幫忙賣他的貨，因乙○○與黃進財有財務糾紛，所以借票給乙○○用，
    乙○○後來沒付款才會跳票等語，所述情節均相符合，並有該張面額七十五萬元
    之支票一紙（以「丁○○」為發票人，支票號碼ＣＦ0000000號，發票日
    八十五年四月二十八日）影本在卷可稽，票上確有乙○○之背書，且經本院向臺
    北市票據交換所以及慶豐銀行調閱「丁○○」帳戶退票資料結果，其中三張支票
    （分別為：票號ＣＦ0000000號，發票日八十五年四月二十八日，面額七
    十五萬元；票號ＣＦ0000000號，發票日八十五年五月十五日，面額四十
    七萬一千七百元；票號ＣＦ0000000號，發票日八十五年六月三十日，面
    額七十五萬元）總額計算結果，確與被告所辯係面額合計為一百九十七萬一千七
    百元之支票三張相符，核與告訴人乙○○所提出關於「丁○○（八十五年貨款明
    細表）一至三月」對帳單中，記載丁○○已付一百九十七萬一千七百元之數目相
    符合，是以被告所辯之詞尚非出於虛妄，堪以採信，由此觀之，被告與其夫係應
    乙○○、黃進財要求而同意代售皮件，即難認被告於交易過程中對告訴人乙○○
    有何施用詐術之情形可言。此外，被告之夫陳勳弼於八十七年易字第一七一四號
    一案所辯其嗣後另遭李錦煥、林文祥倒債近二百萬元之事實，亦有出貨單附卷可
    佐，陳勳弼所交付予告訴人甲○○之丁○○支票發票日均在八十五年五、六月間
    ，此有告訴人甲○○所提出之支票影本可憑，而被告丁○○之帳戶，係因上開支
    票退票以致在八十五年六月七日列為拒絕往來戶，亦有前揭臺北市票據交換所函
    文可證，由此可知，被告既非在簽發支票之時，即明知「丁○○」帳戶已為或將
    為銀行之拒絕往來戶，是以並無積極證據足認被告簽發該前開支票之時有詐欺之
    犯意，而被告所辯其因嗣後資金週轉失靈，以致未能清償甲○○之債務等語，亦
    難認與常情相違，故被告雖未履行其對甲○○之債務，尚難遽認被告自始即有不
    法所有意圖而施用詐術。又告訴人乙○○指述被告之夫陳勳弼以黃明禮名義向其
    詐騙乙節，被告辯稱：其使用「黃明禮」名義之原因本為告訴人所知悉等語，核
    與證人賴水全於八十七年度易字第一七一四號陳勳弼詐欺一案到庭證述：去乙○○公司時好像有提到一點為何使用黃明禮之原因等語，是以被告使用「黃明禮」
    名義，於本件尚難認係已足以使告訴人陷於錯誤之詐術。綜合以上各情以觀，被
    告為乙○○銷售皮包一節並無施用詐術可言，對於甲○○雖未能履行債務亦難證
    明自始即有不法所有意圖，核與詐欺罪之構成要件不符，自難以該罪相繩。至於
    告訴人二人所為不利於被告之指述，因尚未達於「通常一般之人均不致於有所懷
    疑，而得確信其為真實」之程度，而仍有合理之懷疑存在，揆諸上開判例意旨，
    尚難遽為被告有罪之認定，本件應屬民事之債務糾紛，自應循民事途徑謀求解決
    。此外本院又查無其他積極證據足以證明被告犯罪，自應為無罪之諭知。
據上論斷，應依刑事訴訟法第三百零一條第一項，判決如主文。
本案經檢察官廬永盛到庭執行職務。
中     華     民     國     九十    年         二     月    二十三      日
                                    臺灣彰化地方法院刑事第一庭
                                        法      官  施  坤  樹
右正本證明與原本無異。
如不服本判決，應於判決送達後十日內向本院提出上訴狀（須附繕本）。
告訴人或被害人對於判決如有不服具備理由請求檢察官上訴者，其上訴期間之計算係
以檢察官收受判決正本之日期為準。
                                        法院書記官  洪  浩  進
中     華     民     國     九十    年         二     月    二十七      日


司法院資訊處製作；財團法人民間司法改革基金會備份。
